---
title: "Boas práticas de programação"
date: "2026-08-31"
---


## O que são boas práticas?

Boas práticas de programação são formas de escrever, organizar e documentar códigos para que eles sejam fáceis de entender, revisar, reutilizar e corrigir.

Um código de qualidade não é necessariamente o código mais curto ou o que executa mais rapidamente. Em análises de dados, o mais importante é que outra pessoa, ou você mesmo no futuro, consiga compreender o que foi feito e reproduzir os resultados.

Esses cuidados são úteis tanto para um pequeno exercício quanto para uma pesquisa que será atualizada durante vários anos.


## Por que isso é importante?

Uma análise geralmente envolve várias decisões: quais dados foram usados, como eles foram organizados, quais filtros foram aplicados e como os resultados foram calculados. Quando essas decisões ficam registradas no código, torna-se mais fácil:

- Entender o próprio trabalho depois de algum tempo;
- Identificar e corrigir erros;
- Atualizar a análise quando novos dados chegam;
- Compartilhar o trabalho com colegas;
- Reproduzir tabelas, gráficos e resultados;
- Adaptar o código para outra pergunta ou conjunto de dados.

Organizar o código exige algum tempo no início, mas costuma economizar muito tempo ao longo do projeto.


## Cinco princípios para começar

Um bom ponto de partida é pensar que o código deve ser:

1. **Consistente:** seguir o mesmo padrão de nomes, formatação e organização.
2. **Organizado:** manter arquivos e pastas em locais previsíveis.
3. **Documentado:** registrar o objetivo do projeto e as decisões importantes.
4. **Claro:** priorizar comandos que sejam fáceis de ler e compreender.
5. **Reutilizável:** permitir que o código seja adaptado sem copiar e colar grandes blocos.

Não é necessário aplicar tudo de uma vez. O mais importante é criar o hábito de escrever o código pensando também em quem precisará lê-lo depois.


## Exemplo

Os exemplos a seguir utilizam dados fictícios de uma turma.

```{r}
alunos <- data.frame(
  nome = c(
    "Ana",
    "Bruno",
    "Carla",
    "Diego",
    "Elisa",
    "Felipe",
    "Gabriela",
    "Hugo",
    "Isabela",
    "João"
  ),
  idade = c(20, 22, 19, 25, 21, 23, 20, 24, 18, 22),
  nota = c(8.5, 6.0, 9.2, 7.5, NA, 5.5, 7.0, 9.5, 6.8, 8.7)
)
```


## 1. Organize as pastas do projeto

Uma estrutura simples pode ser suficiente para começar:

```text
meu_projeto/
├── README.md
├── scripts/
├── dados/
│   ├── brutos/
│   └── processados/
├── resultados/
│   ├── tabelas/
│   └── figuras/
└── documentos/
```

Uma sugestão para cada pasta:

- `README.md`: apresenta o projeto e explica como executá-lo;
- `scripts/`: contém os scripts e documentos da análise;
- `dados/brutos/`: guarda os dados originais, sem alterações;
- `dados/processados/`: guarda os dados preparados para a análise;
- `resultados/`: guarda tabelas, gráficos e outros resultados finais;
- `documentos/`: guarda documentos de apoio e explicações adicionais.

Os nomes das pastas podem variar. O mais importante é que a organização seja intuitiva e seja mantida durante todo o projeto.

::: {.callout-important}
Dados confidenciais, senhas e chaves de acesso não devem ser enviados para o GitHub. Antes de compartilhar um projeto, confira os arquivos que estão dentro da pasta.
::: 


## 2. Use nomes consistentes

Nomes claros ajudam a entender o código sem precisar consultar cada linha.

```bash
# Nomes claros
idade_media <- mean(alunos$idade)
dados_processados <- alunos[!is.na(alunos$nota), ]
```

```bash
# Nomes pouco informativos
x <- mean(a$b)
df2 <- df[df$c > 0, ]
```

Algumas recomendações simples:

- Use nomes que indiquem o conteúdo do objeto;
- Escolha um padrão e mantenha-o em todo o projeto;
- Prefira letras minúsculas e "_" para separar palavras;
- Evite nomes como x, objeto_final_final e teste2;
- Evite espaços e acentos em nomes de arquivos e objetos.

Também é importante escolher um padrão para nomes de arquivos. Por exemplo:

```text
00_importar_dados.R
01_preparar_dados.R
02_analisar_dados.R
03_criar_tabelas.R
04_criar_graficos.R
```

A numeração ajuda a indicar a ordem esperada de execução.


## 3. Divida o trabalho em etapas

Um script muito longo e sem organização é difícil de acompanhar. Podemos pensar nele como um capítulo de um livro: cada seção deve desenvolver uma ideia principal.

```bash
### Configuração ----

### Importação dos dados ----

### Organização dos dados ----

### Análise ----

### Tabelas e gráficos ----

### Exportação dos resultados ----
```

Em projetos maiores, cada etapa pode ficar em um arquivo separado. Por exemplo, um script pode importar os dados, outro pode prepará-los e outro pode gerar os resultados. Essa separação facilita encontrar erros e executar apenas a etapa necessária.


## 4. Documente o projeto

### O arquivo README

O `README.md` é a porta de entrada do projeto. Ele deve explicar, de forma breve:

- Qual é o objetivo da análise;
- Quem desenvolveu o projeto;
- Quais dados são utilizados;
- Como as pastas estão organizadas;
- Qual é a ordem de execução dos scripts;
- Quais pacotes precisam ser instalados;
- Onde encontrar os principais resultados.

### Comentários no código

Comentários devem explicar o objetivo ou uma decisão importante. Não é necessário escrever um comentário para cada linha:

```bash
# Calcular a média apenas entre as observações com nota informada
media_nota <- mean(alunos$nota, na.rm = TRUE)
```

Comentários que apenas repetem o código ajudam pouco:

```bash
# Calcular a média
media_nota <- mean(alunos$nota, na.rm = TRUE)
```

Use comentários para explicar o porquê de uma decisão quando isso não for óbvio no próprio código.


## 5. Priorize clareza

Prefira uma solução simples e legível a uma solução muito compacta, mas difícil de entender. Separe comandos que representam etapas diferentes e use objetos com nomes significativos.

```{r}
# Separar o filtro em uma etapa que pode ser conferida
dados_validos <- alunos[!is.na(alunos$nota), ]

media_nota <- mean(dados_validos$nota)
media_nota
```

Ao criar uma tabela, gráfico ou modelo, é útil manter o objeto que originou o resultado. Assim, podemos revisar cada etapa em vez de executar uma expressão muito longa de uma só vez.


## 6. Evite repetir código sem necessidade

Copiar e colar o mesmo bloco várias vezes aumenta a chance de erro. Se a mesma tarefa for realizada para diferentes valores, considere usar uma função ou uma repetição.

```{r}
calcular_media <- function(valores) {
  mean(valores, na.rm = TRUE)
}
```

```{r}
calcular_media(alunos$nota)
calcular_media(alunos$idade)
```

Por outro lado, não é necessário criar uma função para cada linha. A função deve esconder uma tarefa repetida sem esconder o significado da análise.


## 7. Evite caminhos fixos e valores desnecessariamente codificados

Um caminho como o exemplo abaixo normalmente só funciona no computador de quem o escreveu:

```bash
# Evite compartilhar caminhos específicos do seu computador
read.csv("/Users/nome/Documentos/meu-projeto/dados/dados.csv")
```

Prefira caminhos relativos à pasta do projeto e mantenha a estrutura de pastas organizada:

```bash
caminho_dados <- file.path("dados", "brutos", "dados.csv")
dados <- read.csv(caminho_dados)
```

Também evite repetir o mesmo número ou texto em vários lugares do script.
Quando um valor for uma decisão importante da análise, dê um nome a ele:

```{r}
nota_minima <- 7
alunos_aprovados <- alunos[!is.na(alunos$nota) & alunos$nota >= nota_minima, ]
```

Isso facilita atualizar a análise e deixa a decisão mais visível.


## 8. Pense na reprodução da análise

Uma análise reproduzível é aquela que pode ser executada novamente e produzir resultados equivalentes, seguindo as mesmas condições.

Alguns cuidados ajudam nesse processo:

- Não altere manualmente o arquivo de dados original;
- Registre a origem e a data dos dados;
- Salve os resultados intermediários importantes;
- Registre os pacotes utilizados;
- Mantenha a ordem de execução dos scripts clara;
- Salve o código e as decisões junto com o projeto;
- Use `set.seed()` quando houver sorteio ou simulação aleatória.

Por exemplo:

```{r}
# Torna o sorteio reproduzível
set.seed(123)
amostra <- sample(1:100, size = 5)
amostra
```


## 9. Revise o código em etapas

O primeiro objetivo é fazer o código funcionar. Depois, revise o resultado com calma:

1. Confira se os dados foram importados corretamente;
2. Examine os objetos criados em cada etapa;
3. Verifique se os filtros e cálculos fazem sentido;
4. Melhore os nomes e comentários;
5. Elimine repetições e comandos desnecessários;
6. Execute novamente o projeto do início ao fim.

Programar é um processo iterativo. Um código pode funcionar e ainda precisar ser reorganizado para ficar mais claro e fácil de manter.


## 10. Use o Git e o GitHub

O Git registra as versões do projeto no computador. O GitHub guarda uma cópia online e facilita o compartilhamento e a colaboração.

O fluxo básico é:

```text
alterar arquivo → salvar → conferir alterações → commit → push
```

Boas práticas não são regras para complicar a programação. Elas são hábitos que tornam o trabalho mais claro, confiável e fácil de continuar.