---
title: "Análise da associação entre temperatura e mortalidade utilizando modelos de defasagem distribuída não linear (DLNM)"
format: html
---



## Introdução

Iremos replicar parte da análise apresentada no artigo [Definição de marcadores térmicos associados à mortalidade para um sistema de alerta de calor extremo em Belo Horizonte, Minas Gerais, Brasil](https://doi.org/10.1590/1980-549720260048.2){target="_blank"}, que teve como objetivo estabelecer limiares de temperatura máxima diária para definição de níveis de alerta e caracterização de ondas de calor em Belo Horizonte, fornecendo base teórico-metodológica para a gestão de riscos climáticos no município.



## Métodos


### Área de estudo

O município de Belo Horizonte, localizado no Sudeste do Brasil, possui 331,4 km² e aproximadamente 2,3 milhões de habitantes.


### Fontes de dados

#### Desfecho

Os dados de mortalidade foram obtidos do Sistema de Informação sobre Mortalidade (SIM), sendo extraídos os registros diários de óbitos por todas as causas no período de 2014 a 2024.

#### Exposição

Os dados meteorológicos são provenientes da rede de monitoramento do Instituto Nacional de Meteorologia (INMET), sendo selecionada a Estação Automática da Pampulha devido à sua representatividade espacial e altimétrica.



## Análises estatísticas


### Pacotes

Para realizar a análise, utilizaremos diferentes pacotes do R. Pacotes são conjuntos de funções, objetos e recursos desenvolvidos para realizar tarefas específicas.

O `pacman` é um pacote que facilita o gerenciamento de outros pacotes no R. Ele permite instalar e carregar vários pacotes de forma prática.

A instalação de um pacote é realizada apenas uma vez no computador. Por isso, esse comando deve ser executado na **Session do Positron** e não como um bloco de código R no arquivo `.qmd`.

Na **Session**, execute:

```bash
install.packages("pacman")
```

Depois de instalado, podemos utilizar o `pacman` para carregar os demais pacotes necessários para a análise.

A função `p_load()` verifica se os pacotes estão disponíveis. Caso algum ainda não esteja instalado, o `pacman` pode instalá-lo e, em seguida, carregá-lo.

```{r}
#| label: Pacotes
#| code-summary: Pacotes

pacman::p_load(
  # Importação de dados
  "haven",

  # Manipulação de dados
  "dplyr",
  "lubridate",
  "tidyr",

  # Visualização de dados
  "ggplot2",
  "patchwork",

  # Correlação
  "Hmisc",
  "reshape2",

  # Modelagem
  "dlnm",
  "gnm",
  "splines",
  "MuMIn"
)
```



### Dados

Nesta etapa, vamos importar a base de dados que será utilizada na análise e visualizar suas informações.

A função `read_dta()` do pacote `haven` permite importar arquivos no formato `.dta`, utilizado pelo Stata. O arquivo está armazenado na pasta `dados` do projeto.

A função `attach()` permite acessar as variáveis da base diretamente pelo nome, sem precisar indicar o nome do objeto a cada vez. Já a função `View()` abre a base em uma janela para facilitar sua visualização.

```{r}
#| label: Dados
#| code-summary: Dados

dados_brutos <- read_dta("dados/clima_obitos.dta")
attach(dados_brutos)

#View(dados_brutos)
```



### Descritiva

Nesta etapa, vamos explorar a base de dados.

```{r}
#| label: Resumo de todas as variáveis
#| code-summary: Resumo de todas as variáveis

summary(dados_brutos)
```

O `|>` é o operador **pipe**. Ele permite passar o resultado de uma etapa diretamente para a próxima função, facilitando a leitura e a organização do código. Geralmente, cada etapa é colocada em uma nova linha para tornar o código mais fácil de ler.

```{r}
#| label: Registros por ano
#| code-summary: Registros por ano

dados_brutos |>
  count(ano) |>
  arrange(ano)
```

```{r}
#| label: Registros por mês
#| code-summary: Registros por mês

dados_brutos |>
  count(mes) |>
  arrange(mes)
```

A função `group_by()` agrupa os dados por ano, permitindo realizar os cálculos separadamente para cada ano. `summarise()` calcula o total de óbitos, enquanto `sum()` realiza a soma dos óbitos. Por fim, `mutate()` cria uma nova variável e `round()` arredonda o percentual para uma casa decimal.

```{r}
#| label: Óbitos por ano
#| code-summary: Óbitos por ano

dados_brutos |>
  group_by(ano) |>
  summarise(
    total_obitos = sum(obitos_total, na.rm = TRUE),
    .groups = "drop"
  ) |>
  mutate(
    percent = round(100 * total_obitos / sum(total_obitos), 1)
  )
```



### Gráficos

Nesta etapa, vamos criar alguns gráficos para explorar a distribuição das variáveis.

O **histograma** é um gráfico utilizado para visualizar a distribuição de uma variável numérica. Os valores são divididos em intervalos, representados por barras, e a altura de cada barra indica a frequência de observações naquele intervalo.

```{r}
#| label: Distribuição da temperatura média
#| code-summary: Distribuição da temperatura média

# Criar o gráfico
grafico_temp_media <- ggplot(
  dados_brutos,
  aes(x = temp_media)
) +

  # Histograma com 20 intervalos
  geom_histogram(
    bins = 20,
    fill = "gray45",
    color = "white"
  ) +

  # Títulos dos eixos
  xlab("\n Temperatura média (°C)") +
  ylab("Frequência \n") +

  # Título do gráfico
  ggtitle("Distribuição da temperatura média \n") +

  # Tema visual
  theme_minimal(base_size = 14)

# Exibir o gráfico
grafico_temp_media

# Salvar o gráfico
ggsave(
  filename = file.path("figuras", "temp_media.jpg"),
  plot = grafico_temp_media,
  width = 21,
  height = 12,
  units = "in",
  dpi = 300
)
```

```{r}
#| label: Distribuição da temperatura máxima
#| code-summary: Distribuição da temperatura máxima

grafico_temp_max <- ggplot(
  dados_brutos,
  aes(x = temp_max)
) +
  geom_histogram(
    bins = 20,
    fill = "gray45",
    color = "white"
  ) +
  xlab("\n Temperatura máxima (°C)") +
  ylab("Frequência \n") +
  ggtitle("Distribuição da temperatura máxima \n") +
  scale_y_continuous(
    breaks = seq(0, 800, by = 100),
    limits = c(0, 800)
  ) +
  theme_minimal(base_size = 14)

grafico_temp_max

ggsave(
  filename = file.path("figuras", "temp_max.jpg"),
  plot = grafico_temp_max,
  width = 21,
  height = 12,
  units = "in",
  dpi = 300
)
```

Para comparar as temperaturas em um mesmo gráfico, vamos primeiro reorganizar os dados. Atualmente, a base está no formato **largo**, em que cada tipo de temperatura ocupa uma coluna diferente (`temp_min`, `temp_media` e `temp_max`). Assim, uma mesma observação possui os três tipos de temperatura em colunas separadas.

No formato **longo**, cada linha representa uma combinação entre uma observação e um tipo de temperatura. Em vez de ter uma coluna para cada tipo de temperatura, passamos a ter uma coluna que identifica o **tipo** de temperatura e outra que contém o seu **valor**. Dessa forma, as temperaturas mínima, média e máxima passam a ser categorias de uma mesma variável.

A função `pivot_longer()` é utilizada para realizar essa transformação, facilitando a utilização dos dados em algumas análises e visualizações.

O **boxplot** é um gráfico utilizado para visualizar e comparar a distribuição de uma variável numérica.

- A **linha dentro da caixa** representa a mediana, ou seja, o valor que divide os dados em duas partes iguais.
- A **caixa** representa os 50% centrais dos dados, entre o primeiro e o terceiro quartil.
- As **linhas que se estendem a partir da caixa**, chamadas de *bigodes*, mostram a dispersão dos valores dentro de um determinado limite.
- Os **pontos além dos bigodes** representam possíveis valores extremos (*outliers*).

Neste caso, cada caixa representa um tipo de temperatura: mínima, média e máxima, permitindo comparar suas distribuições.

```{r}
#| label: Distribuição das temperaturas
#| code-summary: Distribuição das temperaturas

# Selecionar as variáveis de temperatura e transformar a base
# do formato largo para o formato longo
dados_temp <- dados_brutos |>
  select(temp_min, temp_media, temp_max) |>
  pivot_longer(
    cols = everything(),
    names_to = "tipo",
    values_to = "temperatura"
  ) |>

  # Organizar os tipos de temperatura como categorias.
  mutate(
    tipo = factor(
      tipo,
      levels = c("temp_min", "temp_media", "temp_max"),
      labels = c("Mínima", "Média", "Máxima")
    )
  )

# Criar o boxplot para comparar as três temperaturas.
grafico_temp <- ggplot(
  dados_temp,
  aes(x = tipo, y = temperatura, fill = tipo)
) +
  geom_boxplot(color = "black") +

  # Definir as cores de cada categoria.
  scale_fill_manual(
    values = c(
      "Mínima" = "#253C9C",
      "Média" = "#35b779",
      "Máxima" = "#D64933"
    )
  ) +

  # Configurar a escala do eixo Y.
  scale_y_continuous(
    breaks = seq(0, 40, by = 5),
    limits = c(0, 40)
  ) +

  # Aplicar um tema visual e remover a legenda.
  theme_minimal(base_size = 14) +
  theme(legend.position = "none") +

  # Definir título e nomes dos eixos.
  labs(
    title = "Distribuição das temperaturas",
    x = "",
    y = "Temperatura (°C)"
  )

# Exibir o gráfico.
grafico_temp

# Salvar o gráfico.
ggsave(
  filename = file.path("figuras", "temp.jpg"),
  plot = grafico_temp,
  width = 21,
  height = 12,
  units = "in",
  dpi = 300
)
```


#### Correlação

A **correlação** é uma medida que indica a intensidade e a direção da associação entre duas variáveis. O coeficiente de correlação varia de -1 a 1: valores próximos de 1 indicam uma associação positiva, valores próximos de -1 indicam uma associação negativa e valores próximos de 0 indicam pouca ou nenhuma associação.

Utilizaremos a correlação de Spearman, que é útil quando a relação entre as variáveis não é necessariamente linear ou quando os dados não atendem a alguns pressupostos da correlação de Pearson, como linearidade, ausência de outliers influentes e distribuição aproximadamente normal.

A matriz de correlação permite visualizar simultaneamente as associações entre todas as variáveis analisadas.

```{r}
#| label: Matriz de correlação
#| code-summary: Matriz de correlação

# Selecionar as variáveis e remover as colunas que não serão utilizadas
dados_correlacao <- dados_brutos |>
  select(
    -data,
    -obitos_infantil
  ) |>
  na.omit() |>
  sapply(as.numeric)

# Calcular as correlações de Spearman
cor_res <- rcorr(dados_correlacao, type = "spearman")
cor_matrix <- cor_res$r
p_values <- cor_res$P

# Criar os rótulos da matriz com duas casas decimais
# e um asterisco para correlações estatisticamente significativas
cor_text <- ifelse(
  !is.na(cor_matrix),
  paste0(
    formatC(cor_matrix, format = "f", digits = 2),
    ifelse(p_values < 0.05, "*", "")
  ),
  NA
)

# Substituir os valores da diagonal por 1.00
diag(cor_text) <- "1.00"

# Definir os nomes das linhas e colunas
colnames(cor_matrix) <- rownames(cor_matrix) <- colnames(dados_correlacao)
colnames(cor_text) <- rownames(cor_text) <- colnames(dados_correlacao)

# Manter apenas a metade inferior da matriz
cor_matrix[upper.tri(cor_matrix)] <- NA
cor_text[upper.tri(cor_text)] <- NA

# Transformar as matrizes em data frames para criar o gráfico
cor_df <- melt(cor_matrix, value.name = "value")
cor_text_df <- melt(cor_text, value.name = "label")

cor_df$label <- cor_text_df$label

# Criar o gráfico da matriz de correlação
grafico_correlacao <- ggplot(
  cor_df,
  aes(x = Var1, y = Var2, fill = value)
) +
  geom_tile(na.rm = TRUE) +
  geom_text(
    aes(label = label),
    color = "black",
    size = 5,
    na.rm = TRUE
  ) +
  scale_fill_gradient2(
    low = "#253C9C",
    mid = "white",
    high = "#D64933",
    midpoint = 0,
    limits = c(-1, 1),
    na.value = NA
  ) +
  theme_minimal(base_size = 14) +
  theme(
    axis.text.x = element_text(angle = 45, hjust = 1),
    legend.title = element_blank(),
    panel.grid = element_line(color = "gray95")
  ) +
  labs(
    title = "Matriz de correlação de Spearman",
    x = "",
    y = ""
  )

# Exibir o gráfico
grafico_correlacao

# Salvar o gráfico
ggsave(
  filename = file.path("figuras", "correlacao.jpg"),
  plot = grafico_correlacao,
  width = 21,
  height = 12,
  units = "in",
  dpi = 300
)
```



### Estrato

Antes de ajustar o modelo, precisamos criar uma variável de **estrato**. Neste estudo, os estratos serão definidos pela combinação de **ano, mês e dia da semana**.

Essa combinação permite comparar os dias dentro de períodos semelhantes, ajudando a controlar a **sazonalidade** e a **variação ao longo dos dias da semana** na análise de mortalidade.

A função `paste()` combina as informações de ano, mês e dia da semana em uma única variável. O argumento `sep = ":"` define o separador entre essas informações. Por fim, `factor()` transforma a variável em um fator, um tipo de variável utilizado no R para representar categorias ou grupos. Neste caso, cada combinação de ano, mês e dia da semana corresponde a um estrato diferente, que será utilizado na modelagem.

```{r}
#| label: Estratos
#| code-summary: Estratos

dados_modelo <- dados_brutos |>
  mutate(
    strata = paste(
      ano,
      mes,
      wday(data, label = TRUE),
      sep = ":"
    ) |>
      factor()
  )
```



### Knots

Para estudar a relação entre temperatura e mortalidade, não queremos assumir que essa relação seja uma linha reta. Por exemplo, o risco de mortalidade pode ser diferente em temperaturas baixas, moderadas e altas.

Uma **spline** é uma função que permite representar uma relação não linear de forma flexível. Em vez de ajustar uma única linha reta para todos os valores de temperatura, a spline constrói uma curva a partir de vários trechos, permitindo que ela acompanhe diferentes padrões observados nos dados.

Uma **spline cúbica** utiliza funções polinomiais de terceiro grau para construir esses trechos. Os diferentes trechos são conectados de maneira suave, formando uma única curva.

Uma **spline cúbica natural** adiciona restrições à curva, especialmente nas extremidades da distribuição dos dados. Fora dos *knots* mais extremos, a curva é restrita a um comportamento linear. Isso evita que a curva fique excessivamente flexível nas regiões onde geralmente há menos observações.

Os **knots (nós)** são pontos definidos ao longo da distribuição da temperatura que determinam onde os diferentes trechos da spline se encontram. A posição desses pontos influencia a forma e a flexibilidade da curva.

Nesta análise, os *knots* serão definidos a partir de diferentes **percentis da temperatura**. Por exemplo, um *knot* no percentil 50 corresponde ao valor de temperatura que divide as observações em duas partes: 50% estão abaixo desse valor e 50% estão acima.

Vamos testar diferentes combinações de *knots* para avaliar qual especificação representa melhor a relação entre temperatura e mortalidade.

A função `quantile()` é utilizada para calcular os valores correspondentes aos percentis escolhidos.

```{r}
#| label: Knots para temperatura
#| code-summary: Knots para temperatura

# Definir as combinações de percentis que serão utilizadas
percentis_knots <- list(
  # Percentis 10, 75 e 90
  # https://doi.org/10.1038/s41591-022-01872-6
  knots_10_75_90 = c(10, 75, 90),

  # Percentis 10, 50 e 90
  # https://doi.org/10.1038/s41591-023-02419-z
  knots_10_50_90 = c(10, 50, 90),

  # Percentis 25, 50 e 90
  # https://doi.org/10.1590/0102-311XEN042524
  knots_25_50_90 = c(25, 50, 90),

  # Percentis 50, 75 e 90
  knots_50_75_90 = c(50, 75, 90),

  # Percentis 50 e 90
  # https://doi.org/10.1016/j.envres.2024.119347
  # https://doi.org/10.3390/atmos16020196
  knots_50_90 = c(50, 90)
)

# Calcular os knots para a temperatura média
knots_media <- lapply(
  percentis_knots,
  \(x) {
    quantile(
      dados_modelo$temp_media,
      x / 100,
      na.rm = TRUE
    )
  }
)

# Calcular os knots para a temperatura máxima
knots_max <- lapply(
  percentis_knots,
  \(x) {
    quantile(
      dados_modelo$temp_max,
      x / 100,
      na.rm = TRUE
    )
  }
)

# Visualizar os knots calculados
knots_media
knots_max
```



### Boundary knots

Além dos *knots* internos, precisamos definir os **boundary knots** (nós de fronteira). Eles determinam os limites do intervalo em que a spline poderá apresentar um comportamento flexível.

Neste estudo, vamos definir os *boundary knots* como os **percentis 1 e 99 da temperatura**. Isso significa que o limite inferior será o valor de temperatura abaixo do qual estão 1% das observações, e o limite superior será o valor acima do qual estão 1% das observações.

Dentro desses limites, a spline pode representar a relação não linear entre temperatura e mortalidade. Fora deles, a spline cúbica natural é restrita a um comportamento linear. Essa estratégia reduz a influência de valores extremos e pouco frequentes na forma da curva.

```{r}
#| label: Boundary knots
#| code-summary: Boundary knots

# Boundary knots nos percentis 1 e 99 da temperatura média.
boundary_media_1_99 <- quantile(
  dados_modelo$temp_media,
  c(0.01, 0.99),
  na.rm = TRUE
)

# Boundary knots nos percentis 1 e 99 da temperatura máxima.
boundary_max_1_99 <- quantile(
  dados_modelo$temp_max,
  c(0.01, 0.99),
  na.rm = TRUE
)

boundary_media_1_99
boundary_max_1_99
```



### Lags

Em estudos sobre os efeitos da temperatura na saúde, o efeito da exposição pode não ocorrer apenas no mesmo dia. Uma temperatura elevada pode estar associada a alterações na mortalidade nos dias seguintes.

O **lag** representa o número de dias de defasagem entre a exposição à temperatura e o desfecho. Por exemplo, um `lag_7` permite avaliar efeitos da temperatura desde o dia da exposição até os 7 dias seguintes.

Nesta análise, vamos testar diferentes períodos de defasagem, com base em intervalos utilizados em estudos anteriores.

```{r}
#| label: Lags
#| code-summary: Lags

lags <- list(
  # Defasagem de 1 a 21 dias
  # https://doi.org/10.1038/s41591-022-01872-6
  lag_21 = c(1, 21),

  # Defasagem de 1 a 14 dias
  # https://doi.org/10.1016/j.scs.2022.103758
  lag_14 = c(1, 14),

  # Defasagem de 1 a 10 dias
  # https://doi.org/10.1093/aje/kwv260
  lag_10 = c(1, 10),

  # Defasagem de 1 a 7 dias
  # https://doi.org/10.1016/j.envres.2024.119347
  lag_7 = c(1, 7),

  # Defasagem de 1 a 5 dias
  lag_5 = c(1, 5)
)

lags
```



### Knots para os splines de lags

Além de modelar de forma não linear a relação entre temperatura e mortalidade, também precisamos representar como esse efeito varia ao longo dos dias de defasagem (*lags*).

Para isso, vamos utilizar *knots* na dimensão dos *lags*. Serão testadas duas formas de posicionar esses nós:

- `logknots()` distribui os nós de forma logarítmica, concentrando mais nós nos primeiros dias de *lag*. Essa configuração permite maior flexibilidade para representar efeitos que acontecem logo após a exposição.
- `equalknots()` distribui os nós igualmente ao longo do período de *lags*, permitindo representar de forma mais uniforme possíveis efeitos que se distribuem ao longo dos dias.

Em ambos os casos, utilizaremos **3 knots** para cada período de *lag*.

```{r}
#| label: Knots para os splines de lags
#| code-summary: Knots para os splines de lags

# Knots distribuídos de forma logarítmica.
lags_knots_3 <- list(
  lag_21_knots_3 = logknots(lags$lag_21, nk = 3),
  lag_14_knots_3 = logknots(lags$lag_14, nk = 3),
  lag_10_knots_3 = logknots(lags$lag_10, nk = 3),
  lag_7_knots_3 = logknots(lags$lag_7, nk = 3),
  lag_5_knots_3 = logknots(lags$lag_5, nk = 3)
)

# Knots distribuídos igualmente.
lags_knots_3_equal <- list(
  lag_21_knots_3_eq = equalknots(lags$lag_21, nk = 3),
  lag_14_knots_3_eq = equalknots(lags$lag_14, nk = 3),
  lag_10_knots_3_eq = equalknots(lags$lag_10, nk = 3),
  lag_7_knots_3_eq = equalknots(lags$lag_7, nk = 3),
  lag_5_knots_3_eq = equalknots(lags$lag_5, nk = 3)
)

# Combinar as duas formas de distribuição dos knots.
lags_knots_list <- c(
  lags_knots_3,
  lags_knots_3_equal
)

lags_knots_list
```



### Cross-basis

Agora vamos combinar as duas dimensões que estamos estudando: a **temperatura** e o **tempo de defasagem (*lag*)**.

No DLNM, essa combinação é chamada de **cross-basis**. Ela permite representar simultaneamente como a associação entre temperatura e mortalidade varia de acordo com a temperatura e como esse efeito se distribui ao longo dos dias após a exposição.

Para a temperatura, utilizaremos uma **spline cúbica natural**, com os *knots* definidos anteriormente e os *boundary knots* nos percentis 1 e 99. Para os *lags*, também utilizaremos uma spline cúbica natural, com os *knots* definidos por `logknots()` ou `equalknots()`.

A função `crossbasis()` do pacote `dlnm` combina essas duas dimensões em uma estrutura que poderá ser incluída posteriormente no modelo estatístico.

O argumento `argvar` define como a **temperatura** será modelada, enquanto `arglag` define como os **lags** serão modelados. O argumento `fun = "ns"` indica que será utilizada uma spline cúbica natural.

Como estamos avaliando diferentes combinações de *knots*, períodos de *lag* e formas de distribuição dos *knots* dos lags, vamos criar vários *cross-basis*. Eles serão armazenados separadamente para a temperatura média e para a temperatura máxima.

```{r}
#| label: Cross-basis
#| code-summary: Cross-basis

# Criar listas para armazenar os cross-basis separadamente.
cbs_media <- list()
cbs_max <- list()

# Definir as temperaturas que serão analisadas.
temperaturas <- list(
  temp_media = list(
    dados = dados_modelo$temp_media,
    knots = knots_media,
    boundary = boundary_media_1_99
  ),
  temp_max = list(
    dados = dados_modelo$temp_max,
    knots = knots_max,
    boundary = boundary_max_1_99
  )
)

# Criar os cross-basis para cada temperatura,
# período de lag e distribuição dos knots dos lags.
for (temp_name in names(temperaturas)) {
  temp_info <- temperaturas[[temp_name]]

  for (knots_name in names(temp_info$knots)) {
    pred_knots <- temp_info$knots[[knots_name]]

    for (lag_name in names(lags)) {
      n_lag <- lags[[lag_name]]

      for (tipo_lag in c("logknots", "equally")) {
        lag_knots <- if (tipo_lag == "logknots") {
          lags_knots_3[[paste0(lag_name, "_knots_3")]]
        } else {
          lags_knots_3_equal[[paste0(lag_name, "_knots_3_eq")]]
        }

        cb <- crossbasis(
          temp_info$dados,
          lag = n_lag,
          argvar = list(
            fun = "ns",
            knots = pred_knots,
            Boundary.knots = temp_info$boundary
          ),
          arglag = list(
            fun = "ns",
            knots = lag_knots,
            intercept = TRUE
          )
        )

        cb_name <- paste(
          temp_name,
          knots_name,
          lag_name,
          tipo_lag,
          sep = "_"
        )

        # Armazenar o cross-basis na lista correspondente.
        if (temp_name == "temp_media") {
          cbs_media[[cb_name]] <- cb
        } else {
          cbs_max[[cb_name]] <- cb
        }
      }
    }
  }
}

# Visualizar os nomes dos cross-basis criados.
names(cbs_media)
names(cbs_max)
```

### Modelos CP-DLNM

Depois de criar os *cross-basis*, vamos utilizá-los nos modelos estatísticos.

O **CP-DLNM** combina o *cross-basis* da temperatura e dos *lags* com a variável de mortalidade. Neste estudo, utilizaremos um modelo **quasi-Poisson**, apropriado para dados de contagem quando há **superdispersão**, ou seja, quando a variabilidade observada nos óbitos é maior do que a esperada pelo modelo de Poisson.

A variável `strata`, criada anteriormente, será utilizada para controlar a variação associada aos estratos definidos por ano, mês e dia da semana.

Como estamos testando diferentes especificações de *knots* e *lags*, serão ajustados vários modelos. Os modelos serão armazenados em listas para facilitar a organização e a comparação das diferentes especificações.

```{r}
#| label: Modelos com temperatura média
#| code-summary: Modelos com temperatura média

# Lista para armazenar os modelos.
modelos_media <- list()

# Ajustar um modelo para cada cross-basis.
for (cb_name in names(cbs_media)) {
  cb <- cbs_media[[cb_name]]

  mod <- gnm(
    obitos_total ~ cb,
    eliminate = strata,
    family = quasipoisson(),
    data = dados_modelo
  )

  modelos_media[[cb_name]] <- mod
}

# Visualizar os nomes dos modelos.
names(modelos_media)

# Exemplo de resumo de um modelo.
summary(
  modelos_media[["temp_media_knots_10_75_90_lag_21_logknots"]]
)
```

```{r}
#| label: Modelos com temperatura máxima
#| code-summary: Modelos com temperatura máxima

# Lista para armazenar os modelos.
modelos_max <- list()

# Ajustar um modelo para cada cross-basis.
for (cb_name in names(cbs_max)) {
  cb <- cbs_max[[cb_name]]

  mod <- gnm(
    obitos_total ~ cb,
    eliminate = strata,
    family = quasipoisson(),
    data = dados_modelo
  )

  modelos_max[[cb_name]] <- mod
}

# Visualizar os nomes dos modelos.
names(modelos_max)

# Exemplo de resumo de um modelo.
summary(
  modelos_max[["temp_max_knots_10_75_90_lag_21_logknots"]]
)
```



### Comparação dos modelos

Até aqui, criamos diferentes modelos variando os **knots da temperatura**, os **períodos de lag** e a forma de distribuição dos **knots dos lags**. Agora vamos comparar essas diferentes especificações para identificar quais apresentam melhor ajuste aos dados.

Como estamos utilizando modelos **quasi-Poisson**, não utilizaremos diretamente o AIC tradicional. Utilizaremos o **QAIC (Quasi-Akaike Information Criterion)**, uma adaptação do AIC para modelos com sobredispersão.

O QAIC considera tanto o ajuste do modelo aos dados quanto sua complexidade. De forma geral, **valores menores de QAIC indicam modelos com melhor equilíbrio entre ajuste e complexidade**.

Também vamos calcular a média dos resíduos de deviance e dos resíduos de Pearson. Os resíduos representam a diferença entre os valores observados e os valores esperados pelo modelo e podem ajudar a avaliar o ajuste.

A referência utilizada para o cálculo do QAIC é:

https://doi.org/10.1186/1476-069X-11-63

```{r}
#| label: Comparação dos modelos
#| code-summary: Comparação dos modelos

# Média dos valores absolutos dos resíduos de deviance.
deviance_media <- function(mod) {
  mean(
    abs(residuals(mod, type = "deviance")),
    na.rm = TRUE
  )
}

# Média dos valores absolutos dos resíduos de Pearson.
pearson_media <- function(mod) {
  mean(
    abs(residuals(mod, type = "pearson")),
    na.rm = TRUE
  )
}

# Calcular o QAIC manualmente.
qaic_manual <- function(mod) {
  dev <- deviance(mod)
  phi <- summary(mod)$dispersion
  k <- length(coef(mod))

  dev / phi + 2 * k
}

# Função para avaliar todos os modelos de uma lista.
avaliar_modelos <- function(modelos, tipo = "media") {
  resultados <- data.frame(
    modelo = names(modelos),
    deviance_media = NA,
    pearson_media = NA,
    QAIC = NA,
    tipo = tipo
  )

  for (i in seq_along(modelos)) {
    mod <- modelos[[i]]

    resultados$deviance_media[i] <- deviance_media(mod)
    resultados$pearson_media[i] <- pearson_media(mod)
    resultados$QAIC[i] <- qaic_manual(mod)
  }

  # Diferença entre o QAIC de cada modelo e o menor QAIC.
  resultados$delta_QAIC <- resultados$QAIC - min(resultados$QAIC)

  return(resultados)
}

# Avaliar os modelos de temperatura média e máxima.
resultados_media <- avaliar_modelos(
  modelos_media,
  tipo = "media"
)

resultados_max <- avaliar_modelos(
  modelos_max,
  tipo = "max"
)

# Juntar os resultados e ordenar pelo menor QAIC.
resultados <- bind_rows(
  resultados_media,
  resultados_max
) |>
  arrange(QAIC)

# Visualizar os resultados.
resultados

# Selecionar os modelos com delta-QAIC menor que 10.
resultados_melhores <- resultados |>
  filter(delta_QAIC < 10) |>
  arrange(QAIC)

# Visualizar os modelos selecionados.
resultados_melhores
```