---
title: "Análise da associação entre temperatura e mortalidade utilizando modelos de defasagem distribuída não linear (DLNM)"
date: "2026-08-31"
---


## Introdução

Neste capítulo, vamos reproduzir parte da análise apresentada no artigo ["Definição de marcadores térmicos associados à mortalidade para um sistema de alerta de calor extremo em Belo Horizonte, Minas Gerais, Brasil"](https://doi.org/10.1590/1980-549720260048.2){target="_blank"}.



## Métodos


### Área de estudo

O município de Belo Horizonte, localizado no Sudeste do Brasil, possui 331,4 km² e aproximadamente 2,3 milhões de habitantes.


### Fontes de dados

Nesta análise, cada linha representa um dia. Para cada dia, temos o número de óbitos e informações sobre a temperatura.

#### Desfecho

Os dados de mortalidade foram obtidos do Sistema de Informação sobre Mortalidade (SIM), sendo extraídos os registros diários de óbitos por todas as causas no período de 2014 a 2024.

#### Exposição

Os dados meteorológicos são provenientes da rede de monitoramento do Instituto Nacional de Meteorologia (INMET), sendo selecionada a Estação Automática da Pampulha devido à sua representatividade espacial e altimétrica.



## Análises estatísticas

Antes de ajustar o modelo, vamos conhecer os dados. Depois, construiremos aos poucos os elementos necessários para a análise.


### Pacotes

Para realizar a análise, utilizaremos diferentes pacotes do R. Pacotes são conjuntos de funções, objetos e recursos desenvolvidos para realizar tarefas específicas.

O `pacman` é um pacote que facilita o gerenciamento de outros pacotes no R. Ele permite instalar e carregar vários pacotes de forma prática.

A instalação de um pacote é realizada apenas uma vez no computador. Por isso, esse comando deve ser executado na **Session do Positron**, e não como um bloco de código R no arquivo `.qmd`.

Na **Session**, execute:

```bash
install.packages("pacman")
```

Depois de instalado, podemos utilizar o `pacman` para carregar os demais pacotes necessários para a análise.

A função `p_load()` verifica se os pacotes estão disponíveis. Caso algum ainda não esteja instalado, o `pacman` pode instalá-lo e, em seguida, carregá-lo.

```{r}
#| label: Pacotes
#| code-summary: Pacotes

pacman::p_load(
  # Importação de dados
  "haven",
  # Manipulação de dados
  "dplyr",
  "lubridate",
  "tidyr",
  # Visualização de dados
  "ggplot2",
  "patchwork",
  # Correlação
  "Hmisc",
  "reshape2",
  # Modelagem
  "dlnm",
  "gnm",
  "splines",
  "MuMIn",
  # Exportação de resultados
  "openxlsx"
)
```


### Importação dos dados

A função `read_dta()` do pacote `haven` permite importar arquivos no formato `.dta`, utilizado pelo Stata. O arquivo está armazenado na pasta `dados` do projeto.

A função `View()` abre a base em uma janela para facilitar sua visualização. Aqui, vamos manter o nome do objeto (`dados_brutos`) explícito no código. Isso reduz ambiguidades, especialmente quando o projeto cresce e passa a ter várias bases.

```{r}
#| label: Dados
#| code-summary: Dados

dados_brutos <- read_dta("dados/clima_obitos.dta")

#View(dados_brutos)
```


### Análise descritiva

A análise descritiva é a primeira conferência da base. Ela ajuda a responder perguntas simples: quais variáveis existem, quais valores aparecem, quantos dias foram registrados e há dados ausentes?

```{r}
#| label: Resumo de todas as variáveis
#| code-summary: Resumo de todas as variáveis

summary(dados_brutos)
```

O `|>` é o operador **pipe**. Ele permite passar o resultado de uma etapa diretamente para a próxima função, facilitando a leitura e a organização do código. Geralmente, cada etapa é colocada em uma nova linha para tornar o código mais fácil de ler.

A função `count()` conta o número de registros para cada categoria da variável indicada. Já a função `arrange()` organiza os resultados de acordo com uma ou mais variáveis. Por padrão, a ordenação é crescente.

```{r}
#| label: Registros por ano
#| code-summary: Registros por ano

dados_brutos |>
  count(ano) |>
  arrange(ano)
```

```{r}
#| label: Registros por mês
#| code-summary: Registros por mês

dados_brutos |>
  count(mes) |>
  arrange(mes)
```

A função `group_by()` agrupa os dados por ano, permitindo realizar os cálculos separadamente para cada ano. `summarise()` calcula o total de óbitos, enquanto `sum()` realiza a soma dos óbitos. Por fim, `mutate()` cria uma nova variável e `round()` arredonda o percentual para uma casa decimal.

```{r}
#| label: Óbitos por ano
#| code-summary: Óbitos por ano

dados_brutos |>
  group_by(ano) |>
  summarise(
    total_obitos = sum(obitos_total, na.rm = TRUE),
    .groups = "drop"
  ) |>
  mutate(
    percent = round(100 * total_obitos / sum(total_obitos), 1)
  )
```


### Visualização dos dados

Os gráficos transformam números em padrões mais fáceis de enxergar. Nesta seção, veremos a quantidade de óbitos ao longo do tempo, a distribuição das temperaturas e a associação entre as variáveis.

O **gráfico de dispersão** é utilizado para visualizar a relação entre duas variáveis numéricas, em que cada ponto representa uma observação e sua posição mostra os valores das duas variáveis.

```{r}
#| label: Óbitos ao longo dos anos
#| code-summary: Óbitos ao longo dos anos
#| fig-width: 10
#| fig-height: 7

# Criar o gráfico
grafico_obitos_anos <- ggplot(
  dados_brutos,
  aes(x = data, y = obitos_total)
) +
  # Cada ponto representa o número de óbitos em um dia
  geom_point(
    color = "gray45",
    size = 1.5
  ) +
  # Títulos dos eixos
  xlab("\n Anos") +
  ylab("Óbitos totais \n") +
  # Título do gráfico
  ggtitle("Óbitos diários ao longo dos anos \n") +
  # Mostrar o eixo X com um rótulo para cada ano
  scale_x_date(
    date_labels = "%Y",
    date_breaks = "1 year"
  ) +
  # Definir a escala do eixo Y
  scale_y_continuous(
    breaks = seq(0, 150, by = 50),
    limits = c(0, 150)
  ) +
  # Tema visual
  theme_minimal(base_size = 14) +
  theme(
    axis.text.x = element_text(hjust = 1)
  )

# Salvar
ggsave(
  filename = file.path("figuras", "obitos_anos.jpg"),
  plot = grafico_obitos_anos,
  width = 21,
  height = 12,
  units = "in",
  dpi = 300
)

# Exibir
grafico_obitos_anos
```

O **histograma** é um gráfico utilizado para visualizar a distribuição de uma variável numérica. Os valores são divididos em intervalos, representados por barras, e a altura de cada barra indica a frequência de observações naquele intervalo.

```{r}
#| label: Distribuição da temperatura média
#| code-summary: Distribuição da temperatura média
#| fig-width: 10
#| fig-height: 7

# Criar o gráfico
grafico_temp_media <- ggplot(
  dados_brutos,
  aes(x = temp_media)
) +
  # Histograma com 20 intervalos
  geom_histogram(
    bins = 20,
    fill = "gray45",
    color = "white"
  ) +
  # Títulos dos eixos
  xlab("\n Temperatura média (°C)") +
  ylab("Frequência \n") +
  # Título do gráfico
  ggtitle("Distribuição da temperatura média \n") +
  # Eixo y
  scale_y_continuous(
    breaks = seq(0, 700, by = 100),
    limits = c(0, 700)
  ) +
  # Tema visual
  theme_minimal(base_size = 14)

# Salvar
ggsave(
  filename = file.path("figuras", "temp_media.jpg"),
  plot = grafico_temp_media,
  width = 21,
  height = 12,
  units = "in",
  dpi = 300
)

# Exibir
grafico_temp_media
```

```{r}
#| label: Distribuição da temperatura máxima
#| code-summary: Distribuição da temperatura máxima
#| fig-width: 10
#| fig-height: 7

grafico_temp_max <- ggplot(
  dados_brutos,
  aes(x = temp_max)
) +
  geom_histogram(
    bins = 20,
    fill = "gray45",
    color = "white"
  ) +
  xlab("\n Temperatura máxima (°C)") +
  ylab("Frequência \n") +
  ggtitle("Distribuição da temperatura máxima \n") +
  scale_y_continuous(
    breaks = seq(0, 700, by = 100),
    limits = c(0, 700)
  ) +
  theme_minimal(base_size = 14)

ggsave(
  filename = file.path("figuras", "temp_max.jpg"),
  plot = grafico_temp_max,
  width = 21,
  height = 12,
  units = "in",
  dpi = 300
)

grafico_temp_max
```

Para comparar as temperaturas em um mesmo gráfico, vamos primeiro reorganizar os dados. Atualmente, a base está no formato **largo**, em que cada tipo de temperatura ocupa uma coluna diferente (`temp_min`, `temp_media` e `temp_max`). Assim, uma mesma observação possui os três tipos de temperatura em colunas separadas.

No formato **longo**, cada linha representa uma combinação entre uma observação e um tipo de temperatura. Em vez de ter uma coluna para cada tipo de temperatura, passamos a ter uma coluna que identifica o tipo de temperatura e outra que contém o seu valor. Dessa forma, as temperaturas mínima, média e máxima passam a ser categorias de uma mesma variável.

A função `pivot_longer()` é utilizada para realizar essa transformação, facilitando a utilização dos dados em algumas análises e visualizações.

O **boxplot** é um gráfico utilizado para visualizar e comparar a distribuição de uma variável numérica.

- A **linha dentro da caixa** representa a mediana, ou seja, o valor que divide os dados em duas partes iguais.
- A **caixa** representa os 50% centrais dos dados, entre o primeiro e o terceiro quartil.
- As **linhas que se estendem a partir da caixa** mostram a dispersão dos valores dentro de um determinado limite.
- Os **pontos além dos bigodes** representam possíveis valores extremos (*outliers*).

Neste caso, cada caixa representa um tipo de temperatura: mínima, média e máxima, permitindo comparar suas distribuições.

```{r}
#| label: Distribuição das temperaturas
#| code-summary: Distribuição das temperaturas
#| fig-width: 10
#| fig-height: 7

# Selecionar as variáveis de temperatura e transformar a base
dados_temp <- dados_brutos |>
  select(temp_min, temp_media, temp_max) |>
  pivot_longer(
    cols = everything(),
    names_to = "tipo",
    values_to = "temperatura"
  ) |>
  # Organizar os tipos de temperatura como categorias
  mutate(
    tipo = factor(
      tipo,
      levels = c("temp_min", "temp_media", "temp_max"),
      labels = c("Mínima", "Média", "Máxima")
    )
  )

# Criar o gráfico
grafico_temp <- ggplot(
  dados_temp,
  aes(x = tipo, y = temperatura, fill = tipo)
) +
  geom_boxplot(color = "black") +
  # Definir as cores
  scale_fill_manual(
    values = c(
      "Mínima" = "#253C9C",
      "Média" = "#35b779",
      "Máxima" = "#D64933"
    )
  ) +
  # Definir a escala do eixo Y
  scale_y_continuous(
    breaks = seq(0, 40, by = 5),
    limits = c(0, 40)
  ) +
  # Tema visual e remover a legenda
  theme_minimal(base_size = 14) +
  theme(legend.position = "none") +
  # Títulos
  labs(
    title = "Distribuição das temperaturas \n",
    x = "",
    y = "Temperatura (°C) \n"
  )

# Salvar
ggsave(
  filename = file.path("figuras", "temp.jpg"),
  plot = grafico_temp,
  width = 21,
  height = 12,
  units = "in",
  dpi = 300
)

# Exibir
grafico_temp
```

#### Correlação

A **correlação** é uma medida que indica a intensidade e a direção da associação entre duas variáveis. O coeficiente de correlação varia de -1 a 1: valores próximos de 1 indicam uma associação positiva, valores próximos de -1 indicam uma associação negativa e valores próximos de 0 indicam pouca ou nenhuma associação.

Utilizaremos a correlação de Spearman, que é útil quando a relação entre as variáveis não é necessariamente linear ou quando os dados não atendem a alguns pressupostos da correlação de Pearson, como linearidade, ausência de outliers influentes e distribuição aproximadamente normal.

A matriz de correlação permite visualizar simultaneamente as associações entre todas as variáveis analisadas.

```{r}
#| label: Matriz de correlação
#| code-summary: Matriz de correlação
#| fig-width: 10
#| fig-height: 7

# Selecionar as variáveis e remover as colunas que não serão utilizadas
dados_correlacao <- dados_brutos |>
  select(
    -data,
    -obitos_infantil
  ) |>
  na.omit() |>
  sapply(as.numeric)

# Calcular as correlações de Spearman
cor_res <- rcorr(dados_correlacao, type = "spearman")
cor_matrix <- cor_res$r
p_values <- cor_res$P

# Criar os rótulos da matriz com duas casas decimais
# e um asterisco para correlações estatisticamente significativas
cor_text <- ifelse(
  !is.na(cor_matrix),
  paste0(
    formatC(cor_matrix, format = "f", digits = 1),
    ifelse(p_values < 0.05, "*", "")
  ),
  NA
)

# Substituir os valores da diagonal por 1.0
diag(cor_text) <- "1.0"

# Definir os nomes das linhas e colunas
colnames(cor_matrix) <- rownames(cor_matrix) <- colnames(dados_correlacao)
colnames(cor_text) <- rownames(cor_text) <- colnames(dados_correlacao)

# Manter apenas a metade inferior da matriz
cor_matrix[upper.tri(cor_matrix)] <- NA
cor_text[upper.tri(cor_text)] <- NA

# Transformar as matrizes em data frames para criar o gráfico
cor_df <- melt(cor_matrix, value.name = "value")
cor_text_df <- melt(cor_text, value.name = "label")

cor_df$label <- cor_text_df$label

# Criar o gráfico
grafico_correlacao <- ggplot(
  cor_df,
  aes(x = Var1, y = Var2, fill = value)
) +
  geom_tile(na.rm = TRUE) +
  geom_text(
    aes(label = label),
    color = "black",
    size = 3,
    na.rm = TRUE
  ) +
  scale_fill_gradient2(
    low = "#253C9C",
    mid = "white",
    high = "#D64933",
    midpoint = 0,
    limits = c(-1, 1),
    na.value = NA
  ) +
  theme_minimal(base_size = 12) +
  theme(
    axis.text.x = element_text(
      angle = 45,
      hjust = 1,
      size = 9
    ),
    axis.text.y = element_text(
      size = 9
    ),
    legend.title = element_blank(),
    panel.grid = element_line(color = "gray95")
  ) +
  labs(
    title = "Matriz de correlação de Spearman \n",
    x = "",
    y = ""
  )

# Salvar
ggsave(
  filename = file.path("figuras", "correlacao.jpg"),
  plot = grafico_correlacao,
  width = 21,
  height = 12,
  units = "in",
  dpi = 300
)

# Exibir
grafico_correlacao
```



## Preparação para o modelo

Agora vamos criar os objetos que o modelo precisa. Esta parte pode parecer mais técnica, mas a ideia central é simples: preparar uma forma adequada de representar tempo, temperatura e o possível atraso entre exposição e desfecho.


### Estrato (strata)

A partir desta etapa, vamos criar uma nova versão da base chamada `dados_modelo`. A base `dados_brutos` será mantida sem alterações, enquanto `dados_modelo` será utilizada para adicionar variáveis necessárias ao modelo.

Antes de ajustar o modelo, precisamos criar uma variável de **estrato**. Neste estudo, os estratos serão definidos pela combinação de ano, mês e dia da semana.

Essa combinação permite comparar dias dentro de períodos semelhantes, ajudando a controlar diferenças entre meses, anos e dias da semana. Em outras palavras, o modelo compara dias que pertencem ao mesmo grupo de tempo.

A função `paste()` combina as informações de ano, mês e dia da semana em uma única variável. O argumento `sep = ":"` define o separador entre essas informações. Por fim, `factor()` transforma a variável em um fator, um tipo de variável utilizado no R para representar categorias ou grupos. Neste caso, cada combinação de ano, mês e dia da semana corresponde a um estrato diferente, que será utilizado no modelo.

```{r}
#| label: Estratos
#| code-summary: Estratos

dados_modelo <- dados_brutos |>
  mutate(
    strata = paste(
      ano,
      mes,
      wday(data, label = TRUE),
      sep = ":"
    ) |>
      factor()
  )
```


### Splines e nós (*knots*)

Para estudar a relação entre temperatura e mortalidade, não vamos assumir que ela seja uma linha reta. Por exemplo, o risco pode ser diferente em temperaturas baixas, moderadas e altas.

Uma **spline** é uma função que permite representar uma relação não linear de forma flexível. Em vez de ajustar uma única linha reta para todos os valores de temperatura, a spline constrói uma curva formada por diferentes trechos, permitindo que ela acompanhe melhor os padrões observados nos dados.

- Uma **spline cúbica** utiliza uma forma de curva que permite representar diferentes padrões de mudança na relação entre as variáveis. Os diferentes trechos são conectados de forma suave, formando uma única curva.

- Uma **spline cúbica natural** funciona de forma semelhante a uma spline cúbica, mas possui algumas restrições nas extremidades da distribuição dos dados. Essas restrições fazem com que a curva tenha um comportamento mais simples nas extremidades, reduzindo a possibilidade de oscilações excessivas em regiões com poucos dados.

Os nós (*knots*) são pontos definidos ao longo dos valores de temperatura que determinam onde a curva pode mudar de comportamento. A quantidade e a posição dos nós influenciam o formato e a flexibilidade da curva.

Ou seja, **a spline é a curva; os nós são os pontos que determinam onde essa curva pode mudar de comportamento.**

Nesta análise, os nós serão definidos a partir de diferentes **percentis da temperatura**. Percentil é um ponto de referência na distribuição: por exemplo, o P90 é uma temperatura maior do que a observada em 90% dos dias. Vamos testar diferentes combinações para avaliar qual especificação representa melhor a relação entre temperatura e mortalidade.

A função `quantile()` é utilizada para calcular os valores correspondentes aos percentis escolhidos.

```{r}
#| label: Nós para temperatura
#| code-summary: Nós para temperatura

# Definir as combinações de percentis que serão utilizadas
percentis_knots <- list(
  # Percentis 10, 75 e 90
  # https://doi.org/10.1038/s41591-022-01872-6
  knots_10_75_90 = c(10, 75, 90),

  # Percentis 10, 50 e 90
  # https://doi.org/10.1038/s41591-023-02419-z
  knots_10_50_90 = c(10, 50, 90),

  # Percentis 25, 50 e 90
  # https://doi.org/10.1590/0102-311XEN042524
  knots_25_50_90 = c(25, 50, 90),

  # Percentis 50, 75 e 90
  knots_50_75_90 = c(50, 75, 90),

  # Percentis 50 e 90
  # https://doi.org/10.1016/j.envres.2024.119347
  # https://doi.org/10.3390/atmos16020196
  knots_50_90 = c(50, 90)
)

# Calcular os knots para a temperatura média
knots_media <- lapply(
  percentis_knots,
  \(x) {
    quantile(
      dados_modelo$temp_media,
      x / 100,
      na.rm = TRUE
    )
  }
)
knots_media

# Calcular os knots para a temperatura máxima
knots_max <- lapply(
  percentis_knots,
  \(x) {
    quantile(
      dados_modelo$temp_max,
      x / 100,
      na.rm = TRUE
    )
  }
)
knots_max
```


### Nós de fronteira (*boundary knots*)

Além dos **nós internos (*knots*)**, precisamos definir os **nós de fronteira (*boundary knots*)**. Eles determinam os limites do intervalo em que a spline poderá apresentar um comportamento flexível.

Neste estudo, vamos definir os nós de fronteira como os percentis 1 e 99 da temperatura. Isso significa que o limite inferior será o valor de temperatura abaixo do qual estão 1% das observações, e o limite superior será o valor acima do qual estão 1% das observações.

Dentro desses limites, a spline pode representar a relação não linear entre temperatura e mortalidade. Fora deles, a **spline cúbica natural** é restrita a um comportamento linear. Essa estratégia reduz a influência de valores extremos e pouco frequentes na forma da curva.

Assim, temos três conceitos diferentes: os **nós internos**, que permitem mudanças no comportamento da curva; os **nós de fronteira**, que definem os limites do intervalo da spline; e a **spline cúbica natural**, que faz com que a curva assuma um comportamento linear nas regiões mais externas, além desses limites. Essa restrição evita que a curva fique excessivamente flexível nas extremidades, onde geralmente há menos observações e maior possibilidade de variações influenciadas por valores extremos.

```{r}
#| label: Nós de fronteira
#| code-summary: Nós de fronteira

# Boundary knots nos percentis 1 e 99 da temperatura média
boundary_media_1_99 <- quantile(
  dados_modelo$temp_media,
  c(0.01, 0.99),
  na.rm = TRUE
)
boundary_media_1_99

# Boundary knots nos percentis 1 e 99 da temperatura máxima
boundary_max_1_99 <- quantile(
  dados_modelo$temp_max,
  c(0.01, 0.99),
  na.rm = TRUE
)
boundary_max_1_99
```

Para tornar a diferença concreta, vamos comparar uma **relação linear**, uma **spline cúbica** e uma **spline cúbica natural** usando a temperatura máxima. A linha reta é a opção mais simples; as splines permitem que a associação mude ao longo dos valores de temperatura. As linhas verticais indicam os nós internos (P50 e P90) e os nós de fronteira (P1 e P99).

Observe que as splines permitem uma curva mais flexível do que a relação linear. A spline cúbica e a spline cúbica natural apresentam formas semelhantes na região central, mas a spline cúbica natural possui restrições nas extremidades. Essas restrições fazem com que a curva tenha um comportamento mais simples além dos nós de fronteira, evitando oscilações excessivas nas regiões mais externas.

```{r}
#| label: Comparação entre funções
#| code-summary: Comparação entre funções
#| fig-width: 10
#| fig-height: 7

# Definir os knots nos percentis 50 e 90 da temperatura máxima
knots_exemplo <- quantile(
  dados_brutos$temp_max,
  c(0.50, 0.90),
  na.rm = TRUE
)

# Definir os boundary knots nos percentis 1 e 99 da temperatura máxima
boundary_exemplo <- quantile(
  dados_brutos$temp_max,
  c(0.01, 0.99),
  na.rm = TRUE
)

# Criar os textos da legenda
legenda_knots <- paste0(
  "Knots (percentil): P50: ",
  round(knots_exemplo[1], 1),
  " °C; P90: ",
  round(knots_exemplo[2], 1),
  " °C"
)
legenda_boundary <- paste0(
  "Boundary knots (percentil): P1: ",
  round(boundary_exemplo[1], 1),
  " °C; P99: ",
  round(boundary_exemplo[2], 1),
  " °C"
)

# Criar uma tabela com os knots e boundary knots
dados_knots <- data.frame(
  temperatura = c(
    as.numeric(knots_exemplo),
    as.numeric(boundary_exemplo)
  ),
  tipo = c(
    "Knots",
    "Knots",
    "Boundary knots",
    "Boundary knots"
  )
)

# Criar o gráfico
grafico_splines <- ggplot(
  dados_brutos,
  aes(x = temp_max, y = obitos_total)
) +
  # Pontos representam os óbitos observados em cada dia
  geom_point(
    color = "gray70",
    size = 1.2,
    alpha = 0.4
  ) +
  # Relação linear
  geom_smooth(
    aes(color = "Relação linear"),
    method = "lm",
    formula = y ~ x,
    se = FALSE
  ) +
  # Spline cúbica
  geom_smooth(
    aes(color = "Spline cúbica"),
    method = "lm",
    formula = y ~ splines::bs(
      x,
      knots = knots_exemplo,
      degree = 3
    ),
    se = FALSE
  ) +
  # Spline cúbica natural
  geom_smooth(
    aes(color = "Spline cúbica natural"),
    method = "lm",
    formula = y ~ splines::ns(
      x,
      knots = knots_exemplo
    ),
    se = FALSE
  ) +
  # Marcar os knots
  geom_vline(
    data = subset(dados_knots, tipo == "Knots"),
    aes(
      xintercept = temperatura,
      linetype = tipo
    ),
    color = "gray40",
    key_glyph = "path"
  ) +
  # Marcar os boundary knots
  geom_vline(
    data = subset(dados_knots, tipo == "Boundary knots"),
    aes(
      xintercept = temperatura,
      linetype = tipo
    ),
    color = "gray40",
    key_glyph = "path"
  ) +
  # Títulos dos eixos
  xlab("\n Temperatura máxima (°C)") +
  ylab("Óbitos totais \n") +
  # Título do gráfico
  ggtitle("Comparação entre relação linear e splines \n") +
  # Definir as cores das curvas
  scale_color_manual(
    name = NULL,
    values = c(
      "Relação linear" = "#253C9C",
      "Spline cúbica" = "#35b779",
      "Spline cúbica natural" = "#D64933"
    )
  ) +
  # Definir os tipos de linha
  scale_linetype_manual(
    name = NULL,
    breaks = c(
      "Knots",
      "Boundary knots"
    ),
    values = c(
      "dashed",
      "dotted"
    ),
    labels = c(
      legenda_knots,
      legenda_boundary
    )
  ) +
  # Organizar as legendas
  guides(
    color = guide_legend(
      order = 1,
      nrow = 1
    ),
    linetype = guide_legend(
      order = 2,
      nrow = 2,
      byrow = TRUE
    )
  ) +
  # Tema visual
  theme_minimal(base_size = 14) +
  theme(
    legend.position = "bottom",
    legend.box = "vertical",
    legend.box.just = "left"
  )

# Salvar
ggsave(
  filename = file.path(
    "figuras",
    "comparacao_splines.jpg"
  ),
  plot = grafico_splines,
  width = 21,
  height = 12,
  units = "in",
  dpi = 300
)

# Exibir
grafico_splines
```


### Defasagens (*lags*)

Em estudos sobre os efeitos da temperatura na saúde, o efeito da exposição pode não ocorrer apenas no mesmo dia. Uma temperatura elevada pode estar associada a alterações na mortalidade nos dias seguintes.

A defasagem representa o número de dias entre a exposição à temperatura e o desfecho. Por exemplo, um período de `lag_7` permite avaliar a associação desde o dia da exposição até 7 dias depois. Portanto, *lag* não é uma nova medida de temperatura: é uma forma de marcar o tempo desde a exposição.

Nesta análise, vamos testar diferentes períodos de defasagem, com base em intervalos utilizados em estudos anteriores.

```{r}
#| label: Defasagens
#| code-summary: Defasagens

lags <- list(
  # Defasagem de 1 a 21 dias
  # https://doi.org/10.1038/s41591-022-01872-6
  lag_21 = c(1, 21),

  # Defasagem de 1 a 14 dias
  # https://doi.org/10.1016/j.scs.2022.103758
  lag_14 = c(1, 14),

  # Defasagem de 1 a 10 dias
  # https://doi.org/10.1093/aje/kwv260
  lag_10 = c(1, 10),

  # Defasagem de 1 a 7 dias
  # https://doi.org/10.1016/j.envres.2024.119347
  lag_7 = c(1, 7),

  # Defasagem de 1 a 5 dias
  lag_5 = c(1, 5)
)

lags
```


### Nós para as curvas de defasagem

Além de modelar de forma não linear a relação entre temperatura e mortalidade, também precisamos representar como esse efeito pode variar ao longo dos dias de defasagem.

Para isso, vamos utilizar nós na dimensão das defasagens. Serão testadas duas formas de posicionar esses nós:

- `logknots()` distribui os nós de forma logarítmica, concentrando mais nós nos primeiros dias de **defasagem**. Essa configuração permite maior flexibilidade para representar efeitos que acontecem logo após a exposição.

- `equalknots()` distribui os nós igualmente ao longo do período de defasagem, permitindo representar de forma mais uniforme possíveis efeitos que se distribuem ao longo dos dias.

Em ambos os casos, utilizaremos **3 nós** para cada período de defasagem.

```{r}
#| label: Nós para as curvas de defasagem
#| code-summary: Nós para as curvas de defasagem

# Knots distribuídos de forma logarítmica
lags_knots_3 <- list(
  lag_21_knots_3 = logknots(lags$lag_21, nk = 3),
  lag_14_knots_3 = logknots(lags$lag_14, nk = 3),
  lag_10_knots_3 = logknots(lags$lag_10, nk = 3),
  lag_7_knots_3 = logknots(lags$lag_7, nk = 3),
  lag_5_knots_3 = logknots(lags$lag_5, nk = 3)
)

# Knots distribuídos igualmente
lags_knots_3_equal <- list(
  lag_21_knots_3_eq = equalknots(lags$lag_21, nk = 3),
  lag_14_knots_3_eq = equalknots(lags$lag_14, nk = 3),
  lag_10_knots_3_eq = equalknots(lags$lag_10, nk = 3),
  lag_7_knots_3_eq = equalknots(lags$lag_7, nk = 3),
  lag_5_knots_3_eq = equalknots(lags$lag_5, nk = 3)
)

# Combinar as duas formas de distribuição dos knots
lags_knots_list <- c(
  lags_knots_3,
  lags_knots_3_equal
)

lags_knots_list
```

A figura abaixo mostra como os **3 nós** são distribuídos ao longo dos diferentes períodos de **defasagem** avaliados (5, 7, 10, 14 e 21 dias). Os círculos representam os nós definidos por `logknots()`, que ficam mais concentrados nos primeiros dias de defasagem. Os quadrados representam os nós definidos por `equalknots()`, que são distribuídos de forma mais uniforme ao longo de todo o período.

Assim, à medida que o período de defasagem aumenta, as duas funções apresentam distribuições diferentes dos nós. Essa comparação permite visualizar como a escolha da posição dos nós influencia a forma como o modelo poderá representar a variação do efeito da temperatura ao longo dos dias de defasagem.

```{r}
#| label: Comparação das defasagens e dos nós
#| code-summary: Comparação das defasagens e dos nós
#| fig-width: 10
#| fig-height: 7

# Criar dataframe com os nós logarítmicos
dados_knots_log <- bind_rows(
  lapply(names(lags_knots_3), function(nome) {
    data.frame(
      lag = lags_knots_3[[nome]],
      tipo = "Nós logarítmicos",
      lag_label = sub("_knots_3", "", nome)
    )
  })
)

# Criar dataframe com os nós igualmente espaçados
dados_knots_equal <- bind_rows(
  lapply(names(lags_knots_3_equal), function(nome) {
    data.frame(
      lag = lags_knots_3_equal[[nome]],
      tipo = "Nós igualmente espaçados",
      lag_label = sub("_knots_3_eq", "", nome)
    )
  })
)

# Criar dataframe com os períodos de defasagem
dados_lags <- bind_rows(
  lapply(names(lags), function(nome) {
    intervalo <- lags[[nome]]
    data.frame(
      lag_inicio = intervalo[1],
      lag_fim = intervalo[2],
      lag_label = nome
    )
  })
)

# Organizar a ordem dos períodos
ordem_lags <- c(
  "lag_5",
  "lag_7",
  "lag_10",
  "lag_14",
  "lag_21"
)

dados_knots_log$lag_label <- factor(
  dados_knots_log$lag_label,
  levels = ordem_lags
)

dados_knots_equal$lag_label <- factor(
  dados_knots_equal$lag_label,
  levels = ordem_lags
)

dados_lags$lag_label <- factor(
  dados_lags$lag_label,
  levels = ordem_lags
)

# Criar o gráfico
grafico_lags_knots <- ggplot() +
  # Linha representa o período de defasagem avaliado
  geom_segment(
    data = dados_lags,
    aes(
      x = lag_inicio,
      xend = lag_fim,
      y = 1,
      yend = 1
    ),
    color = "gray70",
    linewidth = 1.5
  ) +
  # Nós logarítmicos
  geom_point(
    data = dados_knots_log,
    aes(
      x = lag,
      y = 1,
      color = tipo
    ),
    size = 4
  ) +
  # Nós igualmente espaçados
  geom_point(
    data = dados_knots_equal,
    aes(
      x = lag,
      y = 1,
      color = tipo
    ),
    size = 4,
    shape = 15
  ) +
  # Títulos dos eixos
  xlab("\n Defasagem (dias)") +
  ylab("") +
  # Título do gráfico
  ggtitle(
    "Distribuição dos nós ao longo das defasagens \n"
  ) +
  # Definir as cores
  scale_color_manual(
    name = "",
    values = c(
      "Nós logarítmicos" = "#253C9C",
      "Nós igualmente espaçados" = "#D64933"
    )
  ) +
  # Definir os valores do eixo X
  scale_x_continuous(
    breaks = seq(1, max(unlist(lags)), by = 1)
  ) +
  # Um painel para cada período de defasagem
  facet_wrap(
    ~lag_label,
    scales = "free_x",
    nrow = 1
  ) +
  # Tema visual
  theme_minimal(base_size = 10) +
  theme(
    axis.text.y = element_blank(),
    axis.ticks.y = element_blank(),
    legend.position = "bottom"
  )

# Salvar
ggsave(
  filename = file.path(
    "figuras",
    "lags_knots.jpg"
  ),
  plot = grafico_lags_knots,
  width = 21,
  height = 12,
  units = "in",
  dpi = 300
)

# Exibir
grafico_lags_knots
```



## Modelo DLNM


### *Cross-basis*: combinação de temperatura e defasagem

Agora vamos combinar as duas dimensões que estamos estudando: a **temperatura** e o **tempo de defasagem (*lag*)**.

No contexto dos **modelos de defasagem distribuída não linear (*Distributed Lag Non-Linear Models* – DLNM)**, essa combinação é chamada de **cross-basis**. Ela permite representar simultaneamente duas características da associação entre temperatura e mortalidade: como a associação varia de acordo com a **temperatura** e como o efeito pode se distribuir ao longo dos **dias de defasagem** após a exposição.

Para a temperatura, utilizaremos uma spline cúbica natural, com os nós definidos anteriormente e os nós de fronteira nos percentis 1 e 99. Para a defasagem, também utilizaremos uma spline cúbica natural, com os nós definidos por `logknots()` ou `equalknots()`.

A função `crossbasis()` do pacote `dlnm` combina essas duas dimensões em uma estrutura que poderá ser incluída posteriormente no modelo estatístico.

O argumento `argvar` define como a **temperatura** será modelada, enquanto `arglag` define como as **defasagens (*lags*)** serão modeladas. O argumento `fun = "ns"` indica que será utilizada uma spline cúbica natural.

Como estamos avaliando diferentes combinações de nós, períodos de defasagem e formas de distribuição dos nós das defasagens, vamos criar vários **cross-basis**. Eles serão armazenados separadamente para a temperatura média e para a temperatura máxima.

```{r}
#| label: Cross-basis
#| code-summary: Cross-basis

# Criar listas para armazenar os cross-basis separadamente
cbs_media <- list()
cbs_max <- list()

# Definir as temperaturas que serão analisadas
temperaturas <- list(
  temp_media = list(
    dados = dados_modelo$temp_media,
    knots = knots_media,
    boundary = boundary_media_1_99
  ),
  temp_max = list(
    dados = dados_modelo$temp_max,
    knots = knots_max,
    boundary = boundary_max_1_99
  )
)

# Criar os cross-basis para cada temperatura, período de lag e distribuição dos knots dos lags.
for (temp_name in names(temperaturas)) {
  temp_info <- temperaturas[[temp_name]]
  for (knots_name in names(temp_info$knots)) {
    pred_knots <- temp_info$knots[[knots_name]]
    for (lag_name in names(lags)) {
      n_lag <- lags[[lag_name]]
      for (tipo_lag in c("logknots", "equally")) {
        lag_knots <- if (tipo_lag == "logknots") {
          lags_knots_3[[paste0(lag_name, "_knots_3")]]
        } else {
          lags_knots_3_equal[[paste0(lag_name, "_knots_3_eq")]]
        }
        cb <- crossbasis(
          temp_info$dados,
          lag = n_lag,
          argvar = list(
            fun = "ns",
            knots = pred_knots,
            Boundary.knots = temp_info$boundary
          ),
          arglag = list(
            fun = "ns",
            knots = lag_knots,
            intercept = TRUE
          )
        )
        cb_name <- paste(
          temp_name,
          knots_name,
          lag_name,
          tipo_lag,
          sep = "_"
        )
        # Armazenar o cross-basis na lista correspondente
        if (temp_name == "temp_media") {
          cbs_media[[cb_name]] <- cb
        } else {
          cbs_max[[cb_name]] <- cb
        }
      }
    }
  }
}
```


### Ajuste dos modelos

Depois de criar os **cross-basis**, vamos utilizá-los nos modelos estatísticos para investigar a associação entre temperatura e mortalidade. Como estamos testando várias escolhas, cada combinação gera um modelo diferente.

Neste estudo, utilizaremos um **CP-DLNM** (*Conditional Poisson Distributed Lag Non-Linear Model*, ou modelo de Poisson condicional com defasagem distribuída não linear). O termo **condicional** está relacionado à utilização da variável `strata`, criada anteriormente a partir da combinação de ano, mês e dia da semana. Essa estratégia permite controlar a sazonalidade e a variação associada aos dias da semana, comparando os dias dentro dos mesmos estratos.

Cada linha da base representa um dia da série temporal, e o número de óbitos observados nesse dia é a variável de desfecho. Como se trata de uma variável de contagem, utilizaremos um modelo **quasi-Poisson**, que permite considerar a **superdispersão**, situação em que a variabilidade observada no número de óbitos é maior do que a esperada pelo modelo de Poisson.

O ajuste dos modelos será realizado com a função `gnm()` do pacote **gnm**, utilizada para ajustar modelos lineares generalizados e modelos com estruturas mais complexas. No nosso caso, o `gnm()` permite incluir o **cross-basis** como variável explicativa e utilizar `strata` no argumento `eliminate`, controlando os efeitos associados aos estratos sem precisar estimar um coeficiente separado para cada estrato.

Como estamos avaliando diferentes combinações de **nós**, **períodos de defasagem** e formas de distribuição dos nós das defasagens, serão ajustados vários modelos. Os modelos serão armazenados em listas separadas para a temperatura média e para a temperatura máxima, facilitando sua organização e posterior comparação.

Ao utilizar `summary()` em um modelo, o R apresenta informações sobre o ajuste, como os **resíduos de deviance**, os **coeficientes estimados**, seus erros-padrão, valores de teste e níveis de significância, além da estimativa de dispersão do modelo. Os coeficientes apresentados como `cbv1.1`, `cbv1.2`, entre outros, correspondem aos diferentes componentes do **cross-basis** e não devem ser interpretados isoladamente. A interpretação da associação entre temperatura e mortalidade será feita posteriormente a partir dos resultados derivados do modelo.

```{r}
#| label: Ajuste dos modelos
#| code-summary: Ajuste dos modelos

# Listas para armazenar os modelos separadamente
modelos_media <- list()
modelos_max <- list()

# Ajustar os modelos para cada temperatura
for (tipo_temp in c("media", "max")) {
  # Selecionar os cross-basis correspondentes à temperatura
  cbs <- if (tipo_temp == "media") {
    cbs_media
  } else {
    cbs_max
  }
  # Ajustar um modelo para cada cross-basis
  for (cb_name in names(cbs)) {
    # Recuperar o cross-basis
    cb <- cbs[[cb_name]]
    # Ajustar o modelo
    mod <- gnm(
      obitos_total ~ cb,
      eliminate = strata,
      family = quasipoisson(),
      data = dados_modelo
    )
    # Armazenar o modelo na lista correspondente
    if (tipo_temp == "media") {
      modelos_media[[cb_name]] <- mod
    } else {
      modelos_max[[cb_name]] <- mod
    }
  }
}

# Exemplo de resumo de um modelo com temperatura máxima
summary(
  modelos_max[["temp_max_knots_50_90_lag_21_equally"]]
)
```



## Escolha da especificação


### Comparação dos modelos

Até aqui, criamos diferentes modelos variando os **nós da temperatura**, os **períodos de defasagem** e a forma de distribuição dos **nós das defasagens**. Agora vamos comparar essas diferentes especificações para identificar quais apresentam melhor ajuste aos dados.

Como estamos utilizando modelos **quasi-Poisson**, utilizaremos o **QAIC (Quasi-likelihood Akaike Information Criterion)**, um critério de informação adequado para comparar modelos que consideram a superdispersão.

O QAIC considera tanto o ajuste do modelo aos dados quanto sua complexidade. De forma geral, **valores menores de QAIC indicam modelos preferíveis entre as especificações comparadas**, pois representam um melhor equilíbrio entre ajuste e complexidade.

Assim, vamos utilizar o QAIC para comparar todas as combinações de nós, períodos de defasagem e formas de distribuição dos nós das defasagens. O QAIC ajuda a escolher uma especificação, mas não substitui a avaliação científica da pergunta, da qualidade dos dados e da plausibilidade do modelo.

A referência utilizada para o uso do Q-AIC na seleção da especificação do modelo é: https://doi.org/10.1186/1476-069X-11-63

```{r}
#| label: Comparação dos modelos
#| code-summary: Comparação dos modelos

# Calcular o QAIC manualmente
qaic_manual <- function(mod) {
  dev <- deviance(mod)
  phi <- summary(mod)$dispersion
  k <- length(coef(mod))
  dev / phi + 2 * k
}

# Função para calcular o QAIC de todos os modelos
avaliar_modelos <- function(modelos, temperatura) {
  resultados <- data.frame(
    modelo = names(modelos),
    QAIC = NA_real_,
    temperatura = temperatura
  )
  for (i in seq_along(modelos)) {
    mod <- modelos[[i]]
    resultados$QAIC[i] <- qaic_manual(mod)
  }
  resultados
}

# Avaliar os modelos de temperatura média e máxima
resultados_media <- avaliar_modelos(
  modelos_media,
  temperatura = "Média"
)
resultados_max <- avaliar_modelos(
  modelos_max,
  temperatura = "Máxima"
)

# Juntar os resultados
resultados <- bind_rows(
  resultados_media,
  resultados_max
) |>
  arrange(QAIC)

# Calcular o delta-QAIC
resultados <- resultados |>
  mutate(
    delta_QAIC = QAIC - min(QAIC)
  )

# Organizar as informações dos modelos
resultados_excel <- resultados |>
  mutate(
    knots_temperatura = case_when(
      grepl("knots_10_75_90", modelo) ~ "P10, P75 e P90",
      grepl("knots_10_50_90", modelo) ~ "P10, P50 e P90",
      grepl("knots_25_50_90", modelo) ~ "P25, P50 e P90",
      grepl("knots_50_75_90", modelo) ~ "P50, P75 e P90",
      grepl("knots_50_90", modelo) ~ "P50 e P90"
    ),
    periodo_defasagem = case_when(
      grepl("lag_21", modelo) ~ "21 dias",
      grepl("lag_14", modelo) ~ "14 dias",
      grepl("lag_10", modelo) ~ "10 dias",
      grepl("lag_7", modelo) ~ "7 dias",
      grepl("lag_5", modelo) ~ "5 dias"
    ),
    nos_defasagem = case_when(
      grepl("_logknots$", modelo) ~ "Logarítmicos",
      grepl("_equally$", modelo) ~ "Igualmente espaçados"
    )
  ) |>
  select(
    Temperatura = temperatura,
    `Nós da temperatura` = knots_temperatura,
    `Período de defasagem` = periodo_defasagem,
    `Nós das defasagens` = nos_defasagem,
    QAIC,
    `Delta-QAIC` = delta_QAIC
  ) |>
  mutate(
    # Definir a ordem das temperaturas
    Temperatura = factor(
      Temperatura,
      levels = c("Média", "Máxima")
    )
  ) |>
  # Manter temperatura média primeiro e máxima depois
  # e ordenar os modelos pelo QAIC dentro de cada temperatura
  arrange(Temperatura, QAIC)

# Arredondar os valores do QAIC
resultados_excel <- resultados_excel |>
  mutate(
    QAIC = round(QAIC, 3),
    `Delta-QAIC` = round(`Delta-QAIC`, 3)
  )

# Selecionar os modelos com Delta-QAIC < 10
resultados_selecionados <- resultados_excel |>
  filter(`Delta-QAIC` < 10) |>
  arrange(Temperatura, QAIC)

# Salvar os resultados em Excel
openxlsx::write.xlsx(
  x = list(
    `Todos os modelos` = resultados_excel,
    `Modelos selecionados` = resultados_selecionados
  ),
  file = file.path(
    "figuras",
    "comparacao_modelos_QAIC.xlsx"
  ),
  overwrite = TRUE
)
```


### Modelo selecionado e predições

Até aqui, ajustamos diferentes especificações do modelo, variando os nós da temperatura, os períodos de defasagem e a forma de distribuição dos nós das defasagens. A comparação pelo **QAIC** permitiu avaliar o ajuste dessas diferentes especificações e selecionar o modelo utilizado nas etapas seguintes.

Nesta análise, vamos trabalhar com o modelo **`temp_max_knots_50_90_lag_21_equally`**, que utiliza a temperatura máxima, nós nos percentis 50 e 90, um período de 21 dias de defasagem e nós igualmente espaçados na dimensão das defasagens. Essa especificação foi selecionada com base no QAIC, enquanto a utilização da temperatura máxima segue a estratégia apresentada no artigo que estamos reproduzindo.

A partir desse modelo, vamos utilizar a função `crosspred()` do pacote `dlnm` para gerar as associações estimadas entre temperatura e mortalidade. Os resultados serão expressos como risco relativo (RR), que compara o risco estimado de mortalidade para uma determinada temperatura com o risco correspondente à temperatura utilizada como referência. Um RR igual a 1 indica o mesmo risco da temperatura de referência; valores maiores que 1 indicam maior risco e valores menores que 1, menor risco.

Nesta etapa, a predição será utilizada para identificar a temperatura associada ao menor risco relativo estimado, que será posteriormente utilizada como **temperatura de mortalidade mínima (MMT)**. O modelo também permite estimar o **efeito cumulativo**, que representa a associação acumulada ao longo dos 21 dias de defasagem.

::: {.callout-note}
## Como interpretar a MMT

A MMT é uma estimativa produzida pelo modelo, e não necessariamente uma temperatura “segura” ou uma temperatura que elimine o risco. Ela representa o ponto de menor risco relativo estimado dentro da curva e pode variar conforme os dados, o período estudado e a especificação do modelo.
:::

#### Preparando a curva cumulativa

Antes de identificar a MMT, precisamos recuperar o modelo selecionado e calcular a curva cumulativa. Nesta curva, cada temperatura é comparada inicialmente com a mediana da temperatura máxima.

```{r}
#| label: Curva cumulativa para estimar a MMT
#| code-summary: Curva cumulativa usada para estimar a MMT

# Nome do modelo selecionado
modelo_selecionado <- "temp_max_knots_50_90_lag_21_equally"

# Recuperar os objetos usados no ajuste do modelo
cb <- cbs_max[[modelo_selecionado]]
mod <- modelos_max[[modelo_selecionado]]

# Definir os valores de temperatura usados nas predições
temp_max_min <- min(dados_modelo$temp_max, na.rm = TRUE)
temp_max_mediana <- median(dados_modelo$temp_max, na.rm = TRUE)
temp_max_max <- max(dados_modelo$temp_max, na.rm = TRUE)

# Estimar a curva cumulativa usando a mediana como referência inicial
red_max <- crossreduce(
  cb,
  mod,
  at = seq(temp_max_min, temp_max_max, by = 0.1),
  cen = temp_max_mediana,
  model.link = "log"
)
```


#### Identificando a MMT

A função `which.min()` localiza a posição do menor risco relativo estimado em `red_max$RRfit`. Usamos essa posição para recuperar a temperatura correspondente em `red_max$predvar`.

```{r}
#| label: Estimativa da MMT
#| code-summary: Estimativa da temperatura de mortalidade mínima

# Encontrar a posição do menor risco relativo estimado
indice_mmt <- which.min(red_max$RRfit)

# Recuperar a temperatura correspondente a essa posição
mmt_max <- red_max$predvar[indice_mmt]

# Visualizar a MMT
mmt_max
```


#### Recalculando a curva com a MMT como referência

Com a MMT identificada, usamos novamente `crossreduce()`. A única mudança importante é o argumento `cen = mmt_max`, que define a temperatura de mortalidade mínima como referência da curva.

```{r}
#| label: Curva cumulativa centralizada na MMT
#| code-summary: Curva cumulativa temperatura–mortalidade centralizada na MMT

# Recalcular a curva cumulativa usando a MMT como referência.
# Os objetos `cb` e `mod` foram criados no bloco anterior.
red_max_mmt <- crossreduce(
  cb,
  mod,
  at = seq(
    temp_max_min,
    temp_max_max,
    by = 0.1
  ),
  cen = mmt_max,
  model.link = "log"
)
```


#### Visualizando a curva centralizada na MMT

No gráfico abaixo, a linha azul indica a MMT, as linhas verdes indicam os nós usados para a temperatura e as linhas vermelhas indicam os percentis 95, 98 e 99. Esses percentis ajudam a marcar temperaturas muito altas na distribuição observada.

```{r}
#| label: Curva cumulativa com MMT
#| code-summary: Curva cumulativa com MMT
#| fig-width: 10
#| fig-height: 7

# Recuperar a curva cumulativa centralizada na MMT
red_name <- "temp_max_knots_50_90_lag_21_equally"
red <- red_max_mmt

# Recuperar os nós usados no modelo selecionado
knots_vals <- knots_max$knots_50_90
knots_text <- paste0(
  c("P50", "P90"),
  ": ",
  format(round(knots_vals, 1), decimal.mark = ","),
  "°C",
  collapse = "; "
)

# Calcular os percentis altos da temperatura máxima
perc_vals <- quantile(
  dados_modelo$temp_max,
  c(0.95, 0.98, 0.99),
  na.rm = TRUE
)

# Preparar os textos que aparecerão na legenda
mmt_text <- format(round(mmt_max, 1), decimal.mark = ",")
perc_text <- paste0(
  c("P95", "P98", "P99"),
  ": ",
  format(round(perc_vals, 1), decimal.mark = ","),
  "°C",
  collapse = "; "
)

# Definir o arquivo de saída na pasta de figuras do projeto
file_path <- file.path(
  "figuras",
  paste0(red_name, "_mmt.jpg")
)

par(mar = c(7, 4, 4, 2))

# Desenhar a curva cumulativa
plot(
  red,
  xlab = "Temperatura máxima (°C)",
  ylab = "Risco relativo",
  xaxt = "n",
  yaxt = "n",
  ylim = c(0.5, 3.0),
  lwd = 2
)

# Adicionar os eixos
axis(
  1,
  at = seq(floor(temp_max_min), ceiling(temp_max_max), by = 1)
)
axis(
  2,
  at = seq(0.5, 3.0, by = 0.5)
)

# Marcar a MMT, os nós e os percentis altos
abline(v = mmt_max, lty = 2, col = "#253C9C", lwd = 2.5)
abline(v = knots_vals, lty = 4, col = "#35b779", lwd = 2)
abline(v = perc_vals, lty = 3, col = "#D64933", lwd = 2)

# Adicionar a legenda
legend(
  x = "bottomleft",
  legend = c(
    paste("MMT:", mmt_text, "°C"),
    paste("Nós:", knots_text),
    paste("Percentis:", perc_text)
  ),
  lty = c(2, 4, 3),
  col = c("#253C9C", "#35b779", "#D64933"),
  lwd = c(2.5, 2, 2),
  bty = "n",
  xpd = TRUE,
  inset = c(0, -0.25),
  cex = 0.8
)
```

```{r}
#| label: Salvar curva cumulativa com MMT
#| code-summary: Salvar curva cumulativa com MMT
#| output: false

# Definir o arquivo de saída
file_path <- file.path(
  "figuras",
  paste0(
    "temp_max_knots_50_90_lag_21_equally",
    "_mmt.jpg"
  )
)

# Copiar o gráfico atualmente exibido para JPEG
dev.copy(
  jpeg,
  filename = file_path,
  width = 12,
  height = 8,
  units = "in",
  res = 300
)

dev.off()

# Conferir o caminho e se o arquivo foi criado
file_path
file.exists(file_path)
```